臺灣臺南地方法院民事裁定　　　　　 100年度消債抗字第27號
抗　告　人　湯炳基
上列抗告人因消費者債務清理事件聲請免責，對於民國100年5
月2日本院100年度消債聲字第4號裁定提起抗告，本院裁定如下
：
    主  文
抗告駁回。
抗告程序費用新臺幣壹仟元由抗告人負擔。
    理  由
一、抗告意旨略以：
（一）有關民國91年度房屋貸款部分，抗告人自民國90年起即居
      住在該房屋內，房屋原係案外人郭秀卿所有，惟90年間雙
      方即有協議由抗告人每月支付房屋貸款新臺幣（下同）17
      ,000元，僅係遲至94年5月才辦理買賣過戶，故抗告人自
      91年起每月即有房屋貸款17,000元之必要支出。
（二）抗告人92年至94年所得收入雖為407,359元、298,233元、
      292,044元，然上開收入均係從事汽車機油與傳銷買賣之
      所得，係屬業務之工作，抗告人尚需支付佣金給介紹之朋
      友，故實際所得並未如上開國稅局申報資料那麼多。
（三）抗告人使用現金卡及信用卡經營傳銷係想要增加收入，抗
      告人因日不敷出已非常茫然，才會想要從事傳銷增加收入
      ，而傳銷公司係大公司，也是正當行業，台灣以傳銷賣健
      康食品也創6、7百億，投資本即有風險，如果投資都能順
      利的話，世間就不會有失敗者，也不會有欠錢之情事。
（四）抗告人自97年申請債清迄今均有誠意要償還債務，但無奈
      能力有限，而抗告人現已60歲，工作難找，賺錢能力有限
      ，才提出每月清償6,539元之更生方案，然銀行不接受，
      銀行收取高額利息，才使抗告人債務不斷累積，抗告人一
      生並未做任何壞事僅係向銀行借錢，請鈞院給予抗告人一
      個自新之機會等語。為此，爰依法提起抗告，並聲明原裁
      定廢棄裁定抗告人免責。
二、按法院為終止或終結清算程序之裁定確定後，除別有規定外
    ，應以裁定免除債務人之債務。惟債務人因浪費、賭博或其
    他投機行為，致財產顯然減少或負擔過重之債務，而生開始
    清算之原因者，除證明經普通債權人全體同意外，法院應為
    不免責之裁定，消費者債務清理條例第132條、第134條第4
    款分別定有明文。又所謂浪費或投機行為，係指債務人於顯
    見其經濟狀況不佳之情形下，猶恣意揮霍、投機，生活支出
    超過個人收入所應支出之程度，或心存僥倖冀以一時之小投
    資以博取大利益，因致負擔更大債務，核其所為，於清算之
    原因有可歸責性，自有加以制止之必要，尚不宜使之免責。
    至於有無浪費或投機行為，端視債務人從事該行為時有無詳
    實之償還計畫，或有無以過去實證印證投資收益有相當或然
    率，或有政府、產業預定計畫等事實，倘無償還計畫、其他
    預定收入、過去實證或政府產業預定計畫等，僅是先行花費
    或以射倖心態從事投機時，即屬之，自不應認可免其還款之
    責。
三、抗告人依消費者債務清理條例聲請更生，前經本院以97年度
    消債更字第817號裁定開始更生程序，嗣因抗告人所提更生
    方案未經債權人同意，且不符合本院逕予認可之要件，經本
    院以99年度消債清字第22號裁定開始清算後，因其名下無任
    何財產足敷清償清算程序中所生之財團費用、財團債務等費
    用，經本院依同條例第129條之規定函請各債權人表示意見
    後，而依同條例之規定終止清算程序確定在案。又抗告人免
    責之聲請，因有同條例第134條第4款規定之情事，且未得普
    通債權人全體同意予以免責，本院即以100年度消債聲字第
    4號裁定不免責，業經本院依職權調閱上開卷宗核閱屬實，
    堪信為真實。
四、經查；
（一）按債務人得否為免責，除攸關債務人己身之利益外，尚涉
      及債權人對於債權可否為繼續受償之可能，是除有法定事
      由不予免責，或債務人可證明經普通債權人全體同意者外
      ，法院得裁定債務人為免責，此觀消費者債務清理條例第
      133條、第134條之規定自明。準此，於債務人聲請得否免
      責時，法院僅係就債務人有無符合消費者債務清理條例第
      133條、134條不予免責之事由為審查，並依同條例第136
      條之規定，使債權人及債務人有陳述意見之機會；然就債
      權人與債務人間之債權債務關係，法院並不直接介入或具
      體提供債務清償方案，蓋消費者依清算程序清理債務時，
      債權人實質上已因之蒙受相當損失，故程序之進行自應秉
      持公正與誠信，以防免債務人濫用清算程序而獲免責。
（二）抗告人主張其年齡已60歲，工作難找，確已盡能力提出更
      生方案，但銀行還是不接受，究要抗告人如何做，係銀行
      收取高額利息，利息加利息才使抗告人永無翻身之日，請
      法院能審酌抗告人之狀況，給予抗告人自新機會云云。經
      查，法院於審查債務人得否為免責時，僅係就債務人之過
      往消費狀況，及有無符合消費者清理條例第133條、第134
      條不予免責之事由為形式審查，並不直接介入債權人與債
      務人間之債權債務關係，是抗告人以上開事由主張法院應
      給予自新機會等語，顯係就法院於免責程序中，僅係居於
      形式審查債務人有無可為免責之地位有所誤認，揆諸前開
      說明，抗告人上開主張尚不得執為本院是否可裁定免責之
      事由，先予說明。
（三）查原審已依消費者債務清理條例第136條之規定，請抗告
      人說明91年至94年間收入、支出情形及消費、借貸之必要
      性，抗告人雖稱：其自91年後因公司發生財務危機倒閉而
      失業，隨後開始販賣汽車油品，收入不穩定，又因母親年
      長經常生病，需要支出醫藥費用，導致以卡養卡欠下大筆
      債務，並於抗告意旨另補陳其每月確有房屋貸款之必要支
      出及需負擔佣金，故收入實際不多等語。惟依抗告人於更
      生時所誠實陳報之收入資料，其於91年9月30日前任職大
      發汽車服務廠，每月底薪與獎金約為新台幣（下同）38,0
      00元至400,000元，為抗告人所自陳；而抗告人92年至94
      年所得收入分別為407,359元、298,233元、292,044元，
      亦有稅務電子閘門財產所得調件明細表可稽，由上開資料
      可知抗告人此期間平均每月收入約為27,712元｛計算式：
      （407,359＋298,2 33＋292,044）÷3÷12＝27,712元，
      元以下四捨五入｝。如抗告人所述尚需支付佣金予友人為
      真，則其實際薪資收入則更低於上開金額，而本院稽之抗
      告人於各銀行預借現金之情形，萬泰商業銀行股份有限公
      司91年8萬5,000元、92年81萬2,000元、93年24萬4,250元
      、94年36萬2,751元（本院100年消債聲字第4號卷第18頁
      至21頁）；大眾商業銀行91年4萬元、92年26萬2,100元、
      93年11萬8,300元、94年43萬5,500元（同上卷第25頁、26
      頁），有前開銀行提供之現金卡明細可證，可知抗告人於
      申辦現金卡後，各年度向上開二銀行借款情形於92年即高
      達1,074,100元、93年362,550元、94年798,251元，遠超
      過抗告人之上開薪資收入及償債能力，確堪認抗告人有任
      意擴張信用及浪費之情事。
（四）再抗告人雖稱以信用卡購買直銷產品，係要轉售增加收入
      ，而投資本即有風險等語，然抗告人經營傳銷事業仍應謹
      慎評估風險，其以信用卡貸款購入大量直銷商品，創造不
      實之業績，藉此獲取較高利潤，本非屬正常多層次傳銷之
      銷售模式與信用卡消費型態，且抗告人於購買直銷商品時
      本應衡量自己之業績能力，量入為出，撙節消費，詎抗告
      人在其所得及資金不多之情況下，仍藉收取高額利息及手
      續費用之銀行信用卡輕率舉債，以舉債之方式從事經濟活
      動，已明顯超過債務人之經濟能力及一般人之生活所必須
      ；且抗告人心存僥倖，希冀以一時之投資博取利益，未以
      過去實證考量投資收益之或然率，亦未有預定收入以詳實
      擬定償還計畫，僅係先行花費而以射倖心態從事投資，已
      屬投機之行為。是依前所述，抗告人投資進行直銷交易，
      未量入為出，其消費金額顯與其收入並不相當，難認債務
      人全然係為基本必要生活及增加收入所必要，其憑藉高風
      險冀求牟利之交易活動，致債務持續增累，與消債條例第
      134條第4款所稱：「浪費、賭博或其他投機行為，致財產
      顯然減少或負擔過重之債務」等不免責事由核屬相當。
五、綜上所述，免責制度係經濟陷於困境之債務人最後可救濟之
    手段，其僅於具有免責事由，及經法院審酌普通債權人全體
    受償情形及其他一切情狀後，而認免責為適當者，始得裁量
    以裁定免責，以利債務人經濟復甦而重新出發。然就本件多
    數債權人提出抗告人之借貸及消費明細顯示，抗告人之大量
    預借現金及消費行為，並非均為生活必要所為之支出，且有
    浪費及投機行為存在，且本件原審徵詢債權人意見後，本件
    所有債權人均具狀表示不同意予抗告人免責，再參以本件清
    算事件普通債權人未曾受償分文之情，則若仍予債務人以免
    責之裁定，核應非適當。從而，原審裁定不予免責，核無違
    誤，抗告意旨指摘原裁定不當，求予廢棄並更為裁定，為無
    理由，應予駁回。
六、據上論結，本件抗告為無理由，依消費者債務清理條例第15
    條，民事訴訟法第495條之1第1項、第449條第1項、第95 條
    、第78條，裁定如主文。
中    華    民    國    100    年    7    月    19    日
                  民事第一庭    審判長法  官  高榮宏
                                      法  官  周素秋
                                      法  官  童來好
以上正本係照原本作成。
本裁定除抗告理由有涉及法律見解具有原則上之重要性者外，不
得再為抗告。如提起再抗告，應於收受正本後10日內委任律師為
代理人向本院提出再抗告狀，並繳納再抗告費新台幣1,000 元。
中    華    民    國    100    年    7    月    19    日
                                      書記官  凌昇裕